ACORDAO-COMPLETO-2516108

ACÓRDÃO 19022/2021 ATA 41/2021 - SEGUNDA CÂMARA

VISTOS, relatados e discutidos estes autos em que se aprecia recurso de reconsideração interposto por José Sidney Nunes de Almeida contra o Acórdão 6325/2021-TCU-Segunda Câmara, por meio do qual o Tribunal julgou irregulares suas contas, condenando-o ao pagamento de débito e multa;
ACORDAM os Ministros do Tribunal de Contas da União, reunidos em Sessão da Segunda Câmara, diante das razões expostas pelo Relator, em:
9.1. com fundamento nos arts. 32, inciso I, e 33 da Lei 8.443/1992, conhecer e negar provimento ao recurso de reconsideração, mantendo-se inalterado o acórdão recorrido;
9.2. remeter cópia deste acórdão ao recorrente.

Recurso de reconsideração interposto por José Sidney Nunes de Almeida contra decisão que julgou irregulares suas contas, condenando-o ao pagamento de débito e multa.

Segunda Câmara

Ministério do Turismo; Município de São Lourenço do Sul/RS.

3. Recorrente: José Sidney Nunes de Almeida (XXX.593.900-XX).

13.1. Ministros presentes: Aroldo Cedraz (na Presidência), Raimundo Carreiro e Bruno Dantas (Relator).
13.2. Ministros-Substitutos presentes: Marcos Bemquerer Costa e André Luís de Carvalho.

ACORDAO-COMPLETO-2523907

Acórdão 1567/2022 - Segunda Câmara

BRUNO DANTAS

Ministro Aroldo Cedraz.

Cuidam os autos de recurso de reconsideração interposto por José Sidney Nunes de Almeida (peça 83) contra o Acórdão 6325/2021-TCU-Segunda Câmara.
A deliberação recorrida apresentou o seguinte teor:
"9.1. arquivar o processo em relação ao município de São Lourenço do Sul-RS, com fundamento no art. 93 da Lei 8.443/1992, nos arts. 169, inciso VI, e 213, do RI/TCU, bem como no art. 6º, inciso I, c/c o art. 19 da IN/TCU 71/2012, sem cancelamento do débito de R$ 2.996,80, a ser atualizado desde 22/4/2010, a cujo pagamento continuará obrigado o ente federado (87.893.111/0001-52) ;
9.2. rejeitar as alegações de defesa e razões de justificativas apresentadas pelo responsável José Sidney Nunes de Almeida;
9.3. julgar irregulares, nos termos dos arts. 1º, inciso I, 16, inciso III, alíneas 'b' e 'c', da Lei 8.443/1992, c/c os arts. 19 e 23, inciso III, da mesma Lei, as contas de José Sidney Nunes de Almeida, condenando-o ao pagamento da importância a seguir especificada, atualizada monetariamente e acrescidas dos juros de mora, calculados a partir da data discriminada até a data da efetiva quitação do débito, fixando-lhe o prazo de 15 (quinze) dias, para que comprovem, perante o Tribunal, o recolhimento das referidas quantias aos cofres do Tesouro Nacional, nos termos do art. 23, inciso III, alínea 'a', da citada lei, c/c o art. 214, inciso III, alínea 'a', do Regimento Interno do TCU.
	Data de ocorrência
	Valor histórico (R$) 

	22/4/2010
	47.385,00

9.4. aplicar ao responsável José Sidney Nunes de Almeida a multa prevista no art. 57 da Lei 8.443/1992 c/c o art. 267 do Regimento Interno do TCU, no valor de R$ 8.000,00 (oito mil reais) , fixando-lhe o prazo de 15 (quinze) dias, a contar da notificação, para que comprove, perante o Tribunal (art. 214, inciso III, alínea 'a', do Regimento Interno do TCU) , o recolhimento da dívida aos cofres do Tesouro Nacional, atualizada monetariamente desde a data do presente acórdão até a do efetivo recolhimento, se paga após o vencimento, na forma da legislação em vigor;
9.5. aplicar ao responsável José Sidney Nunes de Almeida, (XXX.593.900-XX) , a multa prevista no art. 58, inciso II, da Lei 8.443/1992 c/c o art. 268, inciso II, do Regimento Interno do TCU, no valor de R$ 6.000,00 (seis mil reais) , fixando-lhe o prazo de 15 (quinze) dias, a contar da notificação, para que comprove, perante o Tribunal (art. 214, inciso III, alínea 'a', do Regimento Interno do TCU) , o recolhimento da dívida aos cofres do Tesouro Nacional, atualizada monetariamente desde a data do presente acórdão até a do efetivo recolhimento, se pagas após o vencimento, na forma da legislação em vigor;
9.6. autorizar, desde logo, a cobrança judicial das dívidas, caso não atendidas a notificação, na forma do disposto no art. 28, inciso II, da Lei 8.443/1992;
9.7. autorizar também, desde logo, se requerido, com fundamento no art. 28, inciso I, da Lei 8.443, de 1992, c/c o art. 217, §§ 1º e 2º do Regimento Interno do TCU, o parcelamento da (s) dívida (s) em até 36 (trinta e seis) parcelas, incidindo, sobre cada parcela, corrigida monetariamente, os correspondentes acréscimos legais, fixando-lhe o prazo de15 (quinze) dias, a contar do recebimento da notificação, para comprovar, perante o Tribunal, o recolhimento da primeira parcela, e de 30 (trinta) dias, a contar da parcela anterior, para comprovar os recolhimentos das demais parcelas, devendo incidir, sobre cada valor mensal, atualizado monetariamente, os juros de mora devidos, no caso do débito, na forma prevista na legislação em vigor, alertando os responsáveis de que a falta de comprovação do recolhimento de qualquer parcela importará o vencimento antecipado do saldo devedor, nos termos do § 2º do art. 217 do Regimento Interno deste Tribunal;
9.8. enviar cópia desta deliberação à Procuradoria da República no Estado do Rio Grande do Sul, nos termos do § 3º do art. 16 da Lei 8.443/1992, c/c o § 7º do art. 209 do Regimento Interno do TCU, para adoção das medidas cabíveis; e
9.9. enviar cópia desta deliberação ao Ministério do Turismo e aos responsáveis."
Admitido o processamento do recurso, porquanto preenchidos os requisitos previstos nos arts. 32, inciso I, e 33 da Lei 8.443/1992, conferi efeito suspensivo aos itens 9.3, 9.4, 9.5 e 9.6 do acórdão recorrido (peça 101) .
Instruído o presente feito, faço reproduzir, com os ajustes que julgo pertinentes, o exame técnico e o encaminhamento oferecidos pela Secretaria de Recursos deste Tribunal (peça 110) , que contou com a anuência do corpo diretivo da unidade (peça 111) e do Ministério Público junto ao TCU (peça 112) :
"HISTÓRICO
2. Cuida-se de tomada de contas especial instaurada pelo Ministério do Turismo (MTur) em desfavor de José Sidney Nunes de Almeida, prefeito do Município de São Lourenço do Sul/RS na gestão 2009-2012, em razão de irregularidades na execução física e financeira do Convênio 12/2010 (Siconv 731918) , que tinha por objeto o apoio à realização do projeto intitulado '26º Reponte da Canção'.
2.1. Com base em pesquisa no SISGRU (peça 11) , houve a constatação de que foram devolvidos R$ 6.573,20, em 30/7/2010, apurando-se um saldo residual de R$ 2.996,70 a ser restituído pelo ente municipal.
2.2. Quanto ao pagamento de R$ 47.385,00 ao produtor Mauro de Vargas Morales, contratado de forma indevida, apontou-se a ausência de comprovação de que os recursos do convênio foram efetivamente destinados às bandas que se apresentaram no evento, mediante notas fiscais e recibos emitidos em nome das bandas e assinados por seus representantes legais ou pelos seus empresários exclusivos, sendo que essa representação ou exclusividade deveria ser registrada em cartório. Além disso, não foi juntada nenhuma evidência dos preços praticados por essas bandas (peça 13) .
2.3. A falta de prova de que os valores pagos à empresa correspondiam aos que teriam sido efetivamente pagos aos artistas não permitiu o estabelecimento de nexo causal entre os recursos recebidos e os pagamentos efetuados, descumprindo-se o art. 63 da Lei 4.320/1964, o art. 93 do Decreto Lei 200/1967, o art. 50, § 3º, da Portaria Interministerial 127/2008 e a cláusula terceira, inciso II, alínea 'oo', do termo do Termo do Convênio 12/2010.
2.4. Cabe ressaltar que o valor atualizado do débito até 1/1/2017 (peça 12) era de R$ 73.489,40 e o saldo pendente de devolução pelo município de R$ 4.647,74, montantes esses inferiores ao limite de R$ 100.000,00 previsto no art. 6º, inciso I, e § 3º da IN/TCU 76/2016 para instauração de TCE.
2.5. Assim, o Tribunal prolatou o Acórdão 6805/2017-TCU-Segunda Câmara, de relatoria do Ministro Aroldo Cedraz (peça 17) , determinando o arquivamento da presente TCE, sem cancelamento dos débitos, a cujo pagamento continuavam obrigados os devedores para que lhes fossem concedidas as quitações, nos termos do art. 93 da Lei 8.443/1992, dos arts. 143, inciso V, alínea 'a', 199, § 2º, e 213 do Regimento Interno, c/c os arts. 6º, inciso I, e 19 da IN/TCU 71/2012, alterada pela IN/TCU 76/2016.
2.6. Mediante o Acórdão 9271/2017-TCU-Segunda Câmara (peça 48) , de relatoria do Ministro Aroldo Cedraz, a Corte de Contas decidiu conhecer, como mera petição, da documentação nominada de recurso de reconsideração (peças 31 a 43) , apresentada por José Sidney Nunes de Almeida, bem como determinar o desarquivamento do presente processo e sua instrução pela unidade técnica, com realização de citação dos responsáveis e análise do conteúdo da petição como elementos adicionais de defesa.
2.7. Após instrução final do feito, o Tribunal rejeitou as alegações de defesa e as razões de justificativa do ex-prefeito, julgando irregulares as contas, com condenação em débito e aplicação das multas previstas nos arts. 57 e 58, inciso II, da Lei 8.443/1992. Também deliberou por arquivar novamente o processo em relação ao ente municipal, sem cancelamento do débito, a cujo pagamento continuará obrigado (peça 83) .
2.8. Irresignado, José Sidney Nunes de Almeida interpôs o presente recurso de reconsideração, que se fundamenta nas altercações que, adiante, passar-se-á a relatar.
EXAME DE ADMISSIBILIDADE
3. Reitera-se o exame de admissibilidade realizado pelo Sar/Serur (peças 96 e 97) , que opinou pelo conhecimento do recurso, nos termos dos artigos 32, inciso I, e 33 da Lei 8.443/1992, suspendendo-se os efeitos dos subitens 9.3, 9.4, 9.5 e 9.6 do Acórdão 6325/2021-TCU-Segunda Câmara. O Excelentíssimo Senhor Ministro Bruno Dantas, mediante despacho de peça 101, concordou com esta unidade técnica.
EXAME DE MÉRITO
4. Delimitação do recurso
4.1. Constitui objeto do presente exame responder se:
a) o recorrente é parte legítima para figurar no polo passivo nesta TCE;
b) houve comprovação de pagamento dos cachês aos artistas com recursos do convênio;
c)  a boa-fé do recorrente, ao pedir o desarquivamento da TCE e seu julgamento de mérito, fundamentaria o rearquivamento do feito, sem o cancelamento do débito, com base no cânone do non reformatio in pejus;
d) ocorreu prescrição do débito e da multa.
5. Da responsabilidade passiva
5.1. Aduz o recorrente que as disposições da LINDB afastam a responsabilização do ex-prefeito, que não poderia figurar como parte no polo passivo nestes autos, tendo em vista os seguintes fundamentos.
5.2. Cabe reiterar as alegações de defesa iniciais em relação a todos os itens considerados como irregulares na decisão recorrida, assim como fazer a demonstração pontual da existência de motivos suficientes para afastar os apontamentos restantes e provar o devido cumprimento da lei e a regularidade das contas públicas (peça 95, p. 3) .
5.3. Todas as circunstâncias ora em análise devem passar pelo novo prisma trazido pelas inovações da LINDB veiculados pela Lei 13.655/2018 (arts. 20 a 24, 28 e 30) e pelo Decreto 9.830/2019 (arts. 12 - responsabilização na hipótese de dolo ou erro grosseiro e 16 - decisão que impuser sanção ao agente público) , que corroborariam a impossibilidade de responsabilização de qualquer gestor sem que haja o enquadramento de seus atos pessoais em situações de dolo ou erro grave, o que afasta a condenação de um superior por ilegalidade praticada por alguém que esteja a ele subordinado, a não ser que a falha seja evidente e a sua não percepção caracterize erro grosseiro (peça 95, p. 3-7) .
5.4. No entanto, a decisão recorrida analisou os apontamentos de forma genérica, sem pormenorizar como, quando ou onde qual ação ou omissão do recorrente teria sido imbuída de dolo ou erro grosseiro e levado à ocorrência de dano ao erário, padecendo de ausência de fundamentação, pois seguiu a instrução técnica e o parecer do Ministério Público junto ao TCU, que também em momento algum tecem considerações acerca dos requisitos aqui em debate, nem apontam um nexo de causalidade pessoal (o suposto nexo de causalidade trazido pela instrução meramente conecta fatos, mas não vincula os fatos com as hipotéticas ações ou omissões do ex-gestor) , inexistindo o indispensável elemento subjetivo. A prestação de contas foi realizada pelos setores competentes e qualquer falha procedimental não era de percepção exigível do então prefeito (peça 95, p. 7-9) .
5.5. Entretanto, tudo o que se noticiou nos autos foram ações da Secretaria Municipal, com o aval da Procuradoria Municipal, no sentido de viabilizar a realização do evento, mesmo com o atraso no repasse das verbas federais. Assim, não teria 'se distanciado da conduta esperada', pois era esperado do prefeito que viabilizasse o evento e não que o cancelasse (peça 95, p. 10) .
5.6. Não poderia ser responsabilizado sob o argumento de que se esperava do prefeito que contrariasse as medidas adotadas pelo secretário municipal e ignorasse os avais dados pelo procurador municipal para que, poucos dias antes do evento tradicionalíssimo da região, cancelasse toda a festividade frustrando tanto as expectativas de incontáveis pessoas, bem como todos os investimentos dos comerciantes que contavam com o público do 26º Reponte (peça 95, p. 10) .
5.7. Na instrução técnica, ao enumerar as diversas irregularidades que estariam indicando o distanciamento da conduta do então prefeito daquela esperada do administrador médio, abordou-se apenas hipotéticos desacertos genéricos sem descrição específica de uma ação ou omissão pessoal do prefeito (peça 95, p. 10-11) .
5.8. Transcreve o item 35.41 da instrução de peça 65 (O fato de alguns atos não terem sido praticados pelo então prefeito não afasta a responsabilidade por ele assumida perante a União, até porque ele era o Chefe do Executivo Municipal e o ato foi praticado por subordinados seus, dentro do limite de discricionariedade que lhes era permitido) , asseverando ser visível a intenção de responsabilizar o então prefeito objetivamente, por ter firmado o convênio com o MTur, sem adentrar o campo subjetivo que a LINDB exige que seja analisado, pois não aponta quando e como o ex-prefeito teria agido no sentido de que o convênio fosse desrespeitado. A punição do recorrente só poderia ser aplicada com a identificação de atos e omissões pessoais direta e conscientemente cometidos, configuradores de dolo ou erro grosseiro, não cabendo a sua responsabilização por falta de zelo referente a especificidades que nem lhe eram exigíveis (peça 95, p. 11-12, 18-19 e 23) .
5.9. Jamais participou de qualquer tratativa acerca de pagamentos ou burocracias relativas ao 26º Reponte, pois havia uma comissão municipal encarregada de tais demandas e que respondia ao Secretário de Turismo, não ao prefeito. Ademais, todas as medidas tomadas pelo então prefeito em relação ao convênio ocorreram após análise jurídica competente da Procuradoria do Município, fato este que afasta qualquer alegação de descuido do gestor (peça 95, p. 12) .
5.10. É impensável que os Ministros exijam que um prefeito ou um secretário deva reanalisar todas as páginas de todos os documentos dos certames das secretarias para verificar se em alguma delas falta alguma formalidade, sendo incabível a tentativa de responsabilizar o ex-prefeito pelo simples fato de estar nessa condição (peça 95, 12) .
5.11. O art. 28 da LINDB que deixa claro que o TCU deve ponderar as situações que cercavam a atuação do gestor sem imputar a ele qualquer responsabilidade pessoal, a não ser nos casos em que fique cabalmente comprovado o dolo ou erro grave do agente, entendimento que também é reforçado e ratificado pelo art. 12 do Decreto 9.830/2019, como já trazido em alegações de defesa (peça 95, p. 12-13) .
Análise
5.12. Preliminarmente, tem-se que os presentes argumentos não suportam qualquer alteração da decisão vergastada, visto que o recorrente reapresentou as alegações de defesa, que foram devidamente enfrentadas pela unidade instrutora e pelo voto condutor do acórdão recorrido.
5.13. Após analisar os elementos provenientes de resposta à diligência ao Mtur, a então Secretaria de Controle Externo no Estado de Pernambuco (Secex/PE) elaborou a instrução de peça 13, em que apurou débitos nos valores históricos de R$ 47.385,00 e R$ 2.996,80, respectivamente atribuíveis ao ex-prefeito por pagamentos não comprovados e ao município por não devolução do saldo de recursos (peça 13, p. 5-7) .
5.14. Quanto aos R$ 47.385,00 pagos ao produtor Mauro de Vargas Morales, contratado de forma indevida, apontou-se a ausência de comprovação de que os recursos do convênio foram efetivamente destinados às bandas que se apresentaram no evento, mediante notas fiscais e recibos emitidos em nome das bandas e assinados por seus representantes legais ou pelos seus empresários exclusivos, sendo que essa representação ou exclusividade deveria ser registrada em cartório. Além disso, não foi juntada nenhuma evidência dos preços praticados por essas bandas (peça 13, p. 6) .
5.15. A falta de prova de que os valores pagos ao produtor correspondiam aos que teriam sido efetivamente pagos aos artistas não permitiu o estabelecimento de nexo de causalidade entre os recursos recebidos e os pagamentos efetuados, descumprindo-se o art. 63 da Lei 4.320/1964, o art. 93 do Decreto Lei 200/1967, o art. 50, § 3º, da Portaria Interministerial 127/2008 e a cláusula terceira, inciso II, alíneas 'oo' e 'pp', do Termo de Convênio 731918/2010 (peça 32, p. 7) , in verbis:
oo) apresentar na prestação de contas. quando da contratação de artistas consagrados, enquadrados na hipótese de inexigibilidade prevista no inciso III do art. 25 da Lei 8.666/1992, atualizada, por meio de intermediários ou representantes, cópia do contrato de exclusividade dos artistas com o empresário contratado, registrado em cartório, sob pena de glosa dos valores envolvidos. Ressalta-se que o contrato de exclusividade difere da autorização que confere exclusividade apenas para os dias correspondentes à apresentação dos artistas e que é restrita à localidade do evento, conforme dispõe o Acórdão 96/2008-TCU-Plenário; e
pp) encaminhar ao concedente documento comprobatório do efetivo recebimento do cachê por parte dos artistas, e/ou bandas, e/ou grupos, emitido pelo contratante dos mesmos.
5.16. Verifica-se que esse termo de convênio foi assinado pelo então prefeito José Sidney Nunes de Almeida em 23/2/2010 (peça 32) , que também firmou contrato com Mauro de Vargas Morales, em 24/2/2010 (peça 37) , para prestação dos serviços de produção cultural e detentor de exclusividade (art. 25, inciso III, da Lei 8.666/1993) de cinco shows a serem apresentados nos dias 11 a 14/3/2010, com pagamento em até 30 (trinta) dias após a emissão da nota fiscal.
5.17. Observa-se que, em 15/1/2010, já havia celebrado contratos com esses mesmos artistas, com o compromisso de realizar o pagamento, no dia 10/3/2010, na forma de adiantamento, com recursos municipais, que deveriam ser devolvidos aos cofres do município após a liberação e recebimento do repasse do MTur (peça 35) .
5.18. Em 26/5/2010, firmou novo contrato com o produtor cultural, tendo por objeto a devolução do adiantamento de R$ 40.000,00 (peça 42) .
5.19. Também apresentou a prestação de contas ao órgão repassador, conforme ofício datado de 29/7/2010 (peça 1, p. 87) , podendo-se concluir que participou ativamente das ações para realização do projeto intitulado '26º Reponte da Canção' e, por isso, a condenação do então prefeito decorreu de atos por ele próprio praticados, e não de seus subordinados como insiste em alegar, tendo sido observadas pela Corte de Contas as novas disposições introduzidas na LINDB pela Lei 13.655/2018 (arts. 20 a 24, 28 e 30) e regulamentadas pelo Decreto 9.830/2019, cujo art. 12 trata da responsabilização na hipótese de dolo ou erro grosseiro.
5.20. A falta de comprovação de que os recursos do convênio foram efetivamente destinados, no todo ou em parte, para os pagamentos dos cachês das bandas, por meio delas ou dos seus empresários exclusivos, impossibilita o estabelecimento do nexo de causalidade em relação ao montante transferido pelo então Ministério do Turismo.
5.21. Dispõem o art. 70, parágrafo único, da Constituição Federal, o art. 93 do Decreto-Lei 200/1967 e o art. 66 do Decreto 93.872/1986 que compete ao gestor comprovar a boa e regular aplicação dos recursos públicos, sendo fundamental, para a comprovação do nexo de causalidade entre os recursos e as despesas declaradas, que os pagamentos tenham sido recebidos pelo artista ou por seu representante devidamente habilitado, conforme entendimentos consubstanciados nos Acórdão 1435/2017-TCU-Plenário (Relator Ministro Vital do Rêgo) , 2.730/2017-TCU-Plenário (Relator Ministro Walton Alencar Rodrigues) , 7.020/2020-TCU-1ª Câmara (Relator Ministro Benjamin Zymler) , 3.580/2019-TCU-1ª Câmara (Relator Ministro-Substituto Augusto Sherman Cavalcanti) .
5.22. O descumprimento de obrigação expressamente assumida no termo do convênio e a contratação fundamentada em inexigibilidade de licitação sem a caracterização da inviabilidade de competição constituem erro grosseiro (art. 28 do Decreto-Lei 4.657/1942 - Lindb) e justificam o julgamento pela irregularidade das contas e aplicação de multa ao gestor convenente.
5.23. O erro grosseiro seria aquele que poderia ser percebido por pessoa com diligência abaixo do normal, ou seja, que seria evitado por pessoa com nível de atenção aquém do ordinário, consideradas as circunstâncias do caso concreto. Dito de outra forma, o erro grosseiro é o que decorreu de uma grave inobservância de um dever de cuidado, isto é, que foi praticado com culpa grave, situação que se amolda à conduta atribuída nesta TCE ao recorrente.
5.24. Quanto às disposições do art. 22, § 2º, da Lei de Introdução às Normas do Direito Brasileiro, tem-se que configuraram condutas graves as irregularidades consubstanciadas (i) no injustificado descumprimento de obrigação expressamente assumida no termo de convênio de apresentar documentos comprobatórios dos valores cobrados pelos artistas, a título de cachê, e o seu efetivo recebimento; e (ii) na contratação direta fundamentada em inexigibilidade de licitação sem a necessária caracterização da inviabilidade de competição, o que acabou por afrontar o disposto no art. 25, inciso III, da Lei 8.666/1993.
5.25. Ante o exposto, entende-se que o recorrente deixou de colacionar aos autos documentação comprobatória do nexo de causalidade exigido no Acórdão 1435/2017-TCU-Plenário (Relator Ministro Vital do Rêgo) em relação aos cachês, o que leva à caracterização de débito.
5.26. Vale trazer à colação a preocupação externada pelo Ministro Walton Alencar Rodrigues, no voto condutor do Acórdão 2730/2017-TCU-Plenário, no sentido de que a contratação direta de intermediação de shows artísticos não raro propicia a ocorrência de sobrepreços onde a empresa intermediadora, irregularmente contratada diretamente, recebe valores muito superiores àqueles efetivamente pagos aos artistas.
5.27. Assim, no presente caso concreto, conclui-se que, na contratação direta de intermediação de shows artísticos com recursos de convênio, a ausência de recibo ou documento congênere que comprove o efetivo recebimento dos cachês pelos artistas ou por seus representantes exclusivos implica a imputação de débito ao responsável, ante a impossibilidade de estabelecimento do nexo de causalidade entre os recursos transferidos e os serviços artísticos prestados.
5.28. A jurisprudência do TCU é no sentido de que o julgamento pela irregularidade das contas do responsável com condenação para que ele promova o ressarcimento de dano ao erário independe de ter havido ou não prática de ato de improbidade administrativa ou obtenção de vantagem pessoal em decorrência da gestão de recursos públicos (Acórdão 7346/2020-TCU-Plenário, de relatoria do Ministro Raimundo Carreiro, e 10.853/2018-TCU-1ª Câmara, de relatoria do Ministro Bruno Dantas) .
5.29. Mostra-se, portanto, equivocada a argumentação do ex-prefeito de que tudo o que se noticiou nos autos foram ações da Secretaria Municipal, com o aval da Procuradoria Municipal, no sentido de viabilizar a realização do evento, mesmo com o atraso no repasse das verbas federais (vale lembrar que o prefeito assinou diversos contratos comprometendo-se a adiantar o pagamento dos cachês do artistas, com recursos municipais, antes da celebração do convênio com o MTur) . Logo, distanciou-se da conduta esperada, pois não era esperado do prefeito que viabilizasse o evento com desrespeito às normas legais e disposições do termo de convênio por ele assinado, provocando 'confusão contábil'.
5.30. Dessa forma, não merece prosperar a alegação de que incongruência temporal obrigou a organização do evento a tomar atitudes emergenciais de modo a viabilizar sua realização, como por exemplo, pagar adiantado aos artistas contratados, com verbas próprias do município e reajustar a movimentação contábil após o recebimento tardio dos recursos federais.
5.31. Diante do exposto, sugere-se rejeitar as alegações do recorrente, que é parte legítima para figurar no polo passivo nesta TCE.
6. Da falta de comprovação de pagamento aos artistas com recursos do convênio
6.1. Aduz-se que foi alegado e comprovado por diversos documentos e argumentos de ordem jurídica, doutrinária e jurisprudencial que houve a correta aplicação dos recursos no pagamento de artistas contratados para apresentação no evento cultural, com base nas seguintes argumentações.
6.2. Após transcrever trecho do voto condutor da deliberação recorrida no sentido da responsabilização do ex-prefeito pela contratação de bandas sem licitação e via intermediário, sem comprovar a existência de contrato de exclusividade e de pagamento dos cachês aos artistas, destaca o recorrente que a 'confusão contábil' que levou ao entendimento de que não haveria conexão entre as verbas do convênio e os pagamentos feitos aos artistas surgiu de um alongamento do nexo entre a fonte e o destino dos recursos, mas não uma extinção de tal vínculo (peça 95, p. 13-14) .
6.3. A vigência do convênio teve início em 23/2/2010, mas o repasse da verba ocorreu somente em 22/4/2010 para custeio de evento realizado entre os dias 11 e 14 de março de 2010. Perante tal incongruência temporal, a organização do evento viu-se obrigada a tomar atitudes emergenciais de modo a viabilizar sua realização, como por exemplo, pagar adiantado aos artistas contratados, com verbas próprias do município (peças 31 a 43) , e reajustar a movimentação contábil após o recebimento tardio dos recursos federais (peça 95, p. 14-15) .
6.4. Quanto ao nexo comprobatório do gasto, detalha o recorrente a linha do tempo das ocorrências, asseverando que, em 28/4/2010, foi emitida a NF 164 (peça 41) pelo produtor Mauro de Vargas Morales (na condição de representante exclusivo dos artistas para o evento já realizado, conforme conveniado) , no valor de R$ 47.385,00 para que este acertasse os valores com os artistas e fizesse a devolução das verbas adiantadas aos mesmos, pelo Município (num movimento meramente formal, para possibilitar a prestação de contas junto ao MTur) (peça 95, p. 15-17) .
6.5. Descabe então a adução de que não há nexo entre as notas fiscais constantes na peça 35, tendo em vista que tal vínculo é estabelecido justamente pelos contratos também já juntados, sendo que a eventual falta de menção de alguma numeração em alguma nota fiscal não passa de mera formalidade que não afasta a legalidade da aplicação das verbas (peça 95, p. 17-18) .
6.6. Os documentos constantes da peça 40 possuem todas as informações necessárias acerca da movimentação das verbas, comprovam a devolução dos valores por parte do produtor cultural e são todas atestadas pelo Secretário Municipal da Fazenda. A inexistência de código de barras não invalida o documento em tela, pois não era essa a forma burocrática da época, e a ilegibilidade de uma pequena autenticação, no rodapé da página, não invalida o fato de que houve sim autenticação e que tal fato foi atestado pelo Secretário competente (peça 95, p. 20-21) .
6.7. Uma eventual e injusta imputação de débito ao recorrente acabaria por gerar enriquecimento sem causa da União, pois o objeto do convênio foi efetivado, e do município, ante a devolução aos cofres municipais de mais de quarenta mil reais por parte do produtor contratado, em razão da devolução dos adiantamentos com verbas municipais aos artistas (peça 95, p. 21) .
Análise
6.8. A falta de prova de que os R$ 47.385,00 pagos ao produtor Mauro de Vargas Morales correspondiam aos valores que teriam sido efetivamente percebidos pelos artistas não permitiu o estabelecimento de nexo causal entre os recursos recebidos e os pagamentos efetuados, descumprindo-se o art. 63 da Lei 4.320/1964, o art. 93 do Decreto Lei 200/1967, o art. 50, § 3º, da Portaria Interministerial 127/2008 e a cláusula terceira, inciso II, alíneas 'oo' e 'pp', do termo de convênio celebrado com o MTur.
6.9. Conforme dispôs expressamente a cláusula terceira, inciso II, alínea 'oo', do termo de convênio (peça 32, p. 7) , o contrato de exclusividade difere da autorização que confere exclusividade apenas para os dias correspondentes à apresentação dos artistas e que é restrita à localidade do evento. Assim, no caso de contratação de artistas consagrados, enquadrados na hipótese de inexigibilidade prevista no inciso III do art. 25 da Lei 8.666/1992, por meio de intermediários ou representantes, torna-se imprescindível a juntada, na prestação de contas, de cópia do contrato de exclusividade dos artistas com o empresário contratado, registrado em cartório, sob pena de glosa dos valores envolvidos.
6.10. Como admitido pelo próprio recorrente, o produtor Mauro de Vargas Morales foi contratado para que este 'acertasse' os valores com os artistas e fizesse a devolução das verbas adiantadas aos mesmos, pelo município, num 'movimento meramente formal', para 'possibilitar a prestação de contas' junto ao MTur. Esses procedimentos, além de carecerem de amparo legal, não se prestam à comprovação de nexo entre as verbas federais e as notas fiscais de peça 35 e contratos de adiantamento custeados com recursos municipais, assinados pelo prefeito no dia 15/1/2010. Também não há nos autos prova de que o produtor cultural era efetivamente representante exclusivo dos artistas, com contratos registrados em cartório, e não apenas para os dias do evento.
6.11. Cabe ressaltar que esta Corte de Contas, ao prolatar o paradigmático Acórdão 96/2008-TCU-Plenário, de relatoria do Ministro Benjamin Zymler, resolveu:
9.5. determinar ao Ministério do Turismo que, em seus manuais de prestação de contas de convênios e nos termos dessas avenças, informe que:
9.5.1. quando da contratação de artistas consagrados, enquadrados na hipótese de inexigibilidade prevista no inciso III do art. 25 da Lei 8.666/1992, por meio de intermediários ou representantes:
9.5.1.1. deve ser apresentada cópia do contrato de exclusividade dos artistas com o empresário contratado, registrado em cartório. Deve ser ressaltado que o contrato de exclusividade difere da autorização que confere exclusividade apenas para os dias correspondentes à apresentação dos artistas e que é restrita à localidade do evento.
6.12. Posteriormente, foi proferido o Acórdão 1435/2017-TCU-Plenário, de relatoria do Ministro Vital do Rêgo, respondendo ao então Ministério do Turismo, em sede de consulta, o que se segue:
ACORDAM os Ministros do Tribunal de Contas da União, reunidos em sessão plenária, ante as razões expostas pelo relator, em:
9.1. conhecer da consulta, por atender aos requisitos de admissibilidade;
9.2. responder ao consulente que:
9.2.1. a apresentação apenas de autorização/atesto/carta de exclusividade que confere exclusividade ao empresário do artista somente para o (s) dia (s) correspondente (s) à apresentação deste, sendo ainda restrita à localidade do evento, não atende aos pressupostos do art. 25, inciso III, da Lei 8.666/1993, representando impropriedade na execução do convênio;
9.2.2. do mesmo modo, contrariam o sobredito dispositivo legal as situações de contrato de exclusividade - entre o artista/banda e o empresário - apresentado sem registro em cartório, bem como de não apresentação, pelo convenente, do próprio contrato de exclusividade;
9.2.3. tais situações, no entanto, podem não ensejar, por si sós, o julgamento pela irregularidade das contas tampouco a condenação em débito do (s) responsável (is) , a partir das circunstâncias inerentes a cada caso concreto, uma vez que a existência de dano aos cofres públicos, a ser comprovada mediante instauração da devida tomada de contas especial, tende a se evidenciar em cada caso, entre outras questões, quando:
9.2.3.1. houver indícios de inexecução do evento objeto do convênio; ou
9.2.3.2. não for possível comprovar o nexo de causalidade, ou seja, que os pagamentos tenham sido recebidos pelo artista ou por seu representante devidamente habilitado, seja detentor de contrato de exclusividade, portador de instrumento de procuração ou carta de exclusividade, devidamente registrados em cartório.
9.3. enviar cópia deste acórdão, acompanhado do relatório e do voto que o fundamentam, ao Ministro do Turismo;
9.4. determinar o arquivamento do presente processo.
6.13. Em razão da relevância do tema, o Ministro Walton Alencar Rodrigues levou à apreciação do Plenário o TC Processo 022.890/2015-7, conforme voto condutor do Acórdão 2730/2017-TCU-Plenário transcrito a seguir (grifamos) :
A alegação do defendente de que a WM Produções e Eventos Ltda. detinha contratos de exclusividade dos artistas não encontra respaldo nos autos nem no Siconv. Não localizei em nenhum dos dois, nem mesmo, cartas de exclusividade emitidas pelos artistas ou por seus empresários exclusivos, designando a produtora representante durante os dias e no local do evento.
Recentemente, ao apreciar a consulta formulada a esta Corte pelo MTur, no âmbito do TC Processo 022.552/2016-2, a respeito da não apresentação de contratos de exclusividade de artistas contratados com fulcro no art. 25, inciso III, da Lei 8.666/1993, foi prolatado o Acórdão 1435/2017-TCU-Plenário, com o seguinte teor:
 (...) 
Nos termos da resposta dada ao consulente, a apresentação de documento que confere exclusividade a empresário do artista somente para o dia e a localidade do evento não atende aos pressupostos estabelecidos no inciso III do art. 25 da Lei de Licitações e Contratos, para contratação direta por inexigibilidade. Ainda assim, não dá ensejo, por si só, a julgamento das contas pela irregularidade, tampouco condenação em débito, cabendo apuração acerca da efetiva realização da apresentação contratada (9.2.3.1) bem como do nexo de causalidade entre os recursos do convênio e o pagamento do artista (9.2.3.2) , nexo esse evidenciado pela apresentação de recibos ou outros documentos que comprovem que os recursos conveniais foram percebidos pelo artista ou por seu representante exclusivo, seja este detentor de contrato de exclusividade, instrumento de procuração ou carta de exclusividade, todos eles registrados em cartório.
A meu ver, o entendimento adotado no Acórdão 1435/2017-TCU-Plenário requer premente evolução, por traduzir solução excessivamente condescendente com gestores que contratam artistas sem licitação, com fulcro no art. 25, inciso III, da Lei 8.666/1993, a seguir transcrito, sem que estejam presentes os requisitos estabelecidos pelo dispositivo legal:
Art. 25. É inexigível a licitação quando houver inviabilidade de competição, em especial:
 (...) 
III - para contratação de profissional de qualquer setor artístico, diretamente ou através de empresário exclusivo, desde que consagrado pela crítica especializada ou pela opinião pública.
Ainda que se adote o Acórdão 1435/2017-TCU-Plenário como parâmetro, não haveria como relevar a contratação de artistas e de locutor por empresa que não detinha contratos de exclusividade, situação verificada nestes autos. Isso porque não foram apresentados documentos que comprovem que os recursos conveniais destinados a cachês foram percebidos pelos artistas ou por seus representantes, habilitados por meio de contrato de exclusividade, instrumento de procuração ou carta de exclusividade, registrados em cartório, como prevê o item 9.2.3.2 da deliberação.
Além disso, o termo do Convênio 697/2009 (Siafi 704.113 - peça 1, p. 34-51) exige, expressamente, em sua cláusula terceira, alínea 'll' (peça 1, p. 39) , na hipótese de contratação direta de artista consagrado, enquadrados na hipótese de inexigibilidade prevista no inciso III do art. 25 da Lei 8.666/1993, por meio de intermediário ou representante, apresentação de contrato de exclusividade, sob pena de glosa dos valores envolvidos, ressaltando ainda que contrato de exclusividade não se confunde com autorização que confere exclusividade para o dia da apresentação do artista e que é restrita à localidade do evento.
Assim, as circunstâncias destes autos impõem a aplicação do item 9.2.3 do Acórdão 1435/2017-TCU-Plenário, que expressamente assevera necessidade de serem examinadas as circunstâncias inerentes a cada caso concreto. Assim, neste caso concreto, desde a celebração do convênio, o defendente tinha pleno conhecimento da necessidade de apresentar contrato de exclusividade, com abrangência espacial e temporal que exceda a data e localidade do evento, caso decidisse contratar e pagar artistas sem licitação, por meio de intermediário ou representante, com amparo no art. 25, III, da Lei 8.666/1993. Também de que qualquer comprovante de despesa emitido por intermediário ou representante não detentor de contrato de exclusividade, como é o caso da nota fiscal emitida pela WM Produções e Eventos Ltda., estaria sujeito a glosa.
A nota fiscal emitida pela empresa WM Produções e Eventos Ltda. não se presta a comprovar nexo de causalidade entre os recursos federais repassados e as apresentações dos artistas e do locutor porque, por imposição do termo convenial, somente poderiam receber em nome deles o intermediário ou representante a quem tivesse sido conferido contrato de exclusividade com abrangência espacial e temporal que exceda a data e localidade do evento.
Além disso, diversamente do consignado no item 9.2.1 do Acórdão 1435/2017-TCU-Plenário, a ausência de comprovação de pagamento ao detentor de contrato de exclusividade não caracteriza mera 'impropriedade', mas irregularidade grave. O próprio dispositivo assevera que a ausência do documento infringe o art. 25, III, da Lei 8.666/1993. Na verdade, mais que isso; transgride o imperativo constitucional ínsito no art. 37, XXI, da CF/1988, que exige que os serviços sejam contratados mediante processo de licitação pública que assegure igualdade de condições a todos os concorrentes, ressalvados os casos especificados na legislação.
A contratação da produtora sem licitação se revela tanto mais grave quando se verifica que a Lei 8.666/1993, em seu artigo 89, impõe pena de 3 a 5 anos de detenção a quem dispensar ou inexigir licitação fora das hipóteses previstas em lei, ou deixar de observar as formalidades pertinentes à dispensa ou à inexigibilidade. O tipo objetivo desse delito é o dolo, correspondendo ao conhecimento, pelo agente, de que a dispensa ou inexigibilidade da licitação irá efetivar-se em desacordo com a lei ou com menosprezo das formalidades que a lei exige.
Conforme o art. 25, caput, da Lei 8.666/1993 é inexigível a licitação nas hipóteses em que houver inviabilidade de licitação. Não há inviabilidade de licitação nos casos de contratação de empresa para intermediar contratação de artistas. Os processos julgados por esta Corte evidenciam a existência de diversas promotoras de eventos, por todo o país, aptas a organizar eventos e contratar artistas. E, havendo possibilidade de competição entre promotoras de eventos, é imperioso licitar, a fim de garantir a observância do princípio constitucional da isonomia, a seleção da proposta mais vantajosa para a administração, bem como o atendimento aos princípios básicos da legalidade, da impessoalidade, da moralidade, da igualdade, da publicidade, da probidade administrativa, da vinculação ao instrumento convocatório e do julgamento objetivo.
 (...) 
Diante de tamanho descalabro no uso de recursos transferidos para execução de convênios que preveem contratação direta de artistas com fulcro no art. 25, inciso III, da Lei 8.666/1993, não pode TCU consentir com abrandamento do rigor do MTur, na formalização e no exame das respectivas prestações de contas.
Por essas razões, rejeito as alegações de defesa apresentadas, julgo irregulares as contas especiais, condeno os responsáveis ao pagamento de débito, no valor histórico de R$ 183.040,00, na forma proposta pela unidade instrutiva, bem assim da multa prevista no art. 57 da Lei 8.443/1992.
6.14. No caso da presente TCE, entendeu-se que a condenação do ex-prefeito se justificava em razão da contratação de bandas (por meio de inexigibilidade de licitação) , via intermediário, sem comprovação da exclusividade desse, e sem provas de que os pagamentos realizados com recursos do convênio foram, pelo menos parcialmente, repassados às atrações artísticas ou a seus representantes legais.
6.15. O Relator a quo ressaltou, em seu voto, que as explicações trazidas pelo ex-prefeito reforçam o rompimento do nexo entre os recursos federais e as despesas realizadas com vistas ao cumprimento do objeto do convênio, reproduzindo o seguinte trecho da instrução da unidade técnica (peça 65, p. 13) :
i. Basicamente, o ex-prefeito informa (peça 31) que, como o recebimento dos recursos do convênio atrasou por culpa da entidade concedente, contratou as bandas diretamente e as pagou antecipadamente (com recursos estranhos ao convênio) . Posteriormente, contratou o produtor Mauro Morallez, que receberia da Prefeitura valores oriundos do convênio, que englobariam os valores pagos às bandas e uma comissão para ele (inferior a R$ 8.000,00) . Desses recursos federais, esse produtor se comprometera a devolver os valores já pagos às bandas. Embora tenha ocorrido uma 'contabilidade confusa', não há que se falar em débito, pois o produtor Mauro Morallez devolveu os valores extras à prefeitura, e as bandas realizaram shows e receberam por eles.
6.16. A jurisprudência do TCU é no sentido da pessoal responsabilidade do gestor pela comprovação da boa e regular aplicação dos recursos federais recebidos mediante convênio ou instrumentos congêneres, submetendo-se todo aquele que administra os recursos públicos ao dever de demonstrar o correto emprego dos valores federais, nos termos do art. 70, parágrafo único, da Constituição de 1988 e do art. 93 do Decreto-Lei 200/1967.
6.17. Assim, a não comprovação do nexo causal entre os valores federais repassados e os dispêndios supostamente incorridos no ajuste e a ausência de elementos suficientes para demonstrar a boa e regular aplicação dos recursos federais transferidos resultam na confirmação da presunção legal de dano ao erário, nada havendo a reparar quanto à condenação em débito e aplicação de multa ao então prefeito.
6.18. Ante o exposto, conclui-se que não merecem prosperar as alegações do recorrente
7. Da boa-fé do recorrente como fundamento para rearquivamento da TCE, sem o cancelamento do débito
7.1. Aduz-se a boa-fé do recorrente, ao pedir o desarquivamento da TCE e seu julgamento de mérito, como fundamento para o rearquivamento do feito, sem o cancelamento do débito, haja vista o cânone do non reformatio in pejus  (peça 95, p. 22) .
7.2. Caso permaneça a posição - que entende como injusta - de responsabilizar o recorrente pela devolução dos valores em baila, há de ser o feito novamente arquivado para que o recurso desta parte não venha a causar-lhe grave prejuízo (peça 95, p.22) .
Análise
7.3. Considerando o valor atualizado do débito até 1/1/2017 (peça 12) era de R$ 73.489,40, montante esse inferior ao limite de R$ 100.000,00 previsto no art. 6º, inciso I, e § 3º da IN/TCU 76/2016 para instauração de TCE, foi prolatado o Acórdão 6805/2017-TCU-Segunda Câmara, de relatoria do Ministro Aroldo Cedraz (peça 17) , determinando o arquivamento da presente TCE, sem cancelamento dos débitos, a cujo pagamento continuavam obrigados os devedores para que lhes fossem concedidas as quitações, nos termos do art. 93 da Lei 8.443/1992, dos arts. 143, inciso V, alínea 'a', 199, § 2º, e 213 do Regimento Interno, c/c os arts. 6º, inciso I, e 19 da IN/TCU 71/2012, alterada pela IN/TCU 76/2016.
7.4. Mediante o Acórdão 9271/2017-TCU-Segunda Câmara (peça 48) , também relatado pelo Ministro Aroldo Cedraz, o Tribunal decidiu conhecer, como mera petição, da documentação nominada de recurso de reconsideração (peças 31 a 43) , apresentada por José Sidney Nunes de Almeida, bem como determinar o desarquivamento do presente processo e sua instrução pela unidade técnica, com realização de citação dos responsáveis e análise do conteúdo da petição como elementos adicionais de defesa.
7.5. Após instrução final do feito, houve a rejeição das alegações de defesa e das razões de justificativa do ex-prefeito, com o julgamento de suas contas pela irregularidade, condenação em débito e aplicação das multas previstas nos arts. 57 e 58, inciso II, da Lei 8.443/1992. Quanto ao saldo do convênio pendente de devolução pelo ente municipal, deliberou-se por arquivar novamente o processo, sem cancelamento do débito, a cujo pagamento continuará obrigado o município (peça 83) .
7.6. Destaca-se que o pedido do responsável para que o Tribunal julgasse o mérito da TCE não foi recebido como espécie recursal, uma vez que, nos termos do art. 285 do Regimento Interno/TCU, somente é cabível recurso de reconsideração contra decisão definitiva e o Acórdão 6805/2017-TCU-Segunda Câmara (Relator Ministro Aroldo Cedraz) constitui-se em decisão terminativa, em consonância com as disposições do art. 201, § 3º, do referido Regimento.
7.7. Logo, não é o caso de reformatio in pejus, mas de apreciação de mérito da TCE, requerida pelo próprio interessado.
7.8. Assim, conclui-se pela rejeição dos argumentos apresentados pelo recorrente.
8. Da prescrição do débito e da multa
8.1. Defende o recorrente a aplicação do prazo quinquenal previsto na Lei 9.873/1999 para fins de prescrição, com base nos seguintes argumentos.
8.2. A decisão recorrida equivocou-se ao analisar apenas o prazo decenal. Considerando que o suposto ato irregular deu-se em 22/4/2010 e a citação foi realizada somente em 25/9/2019, ocorreu a prescrição quinquenal, conforme art. 1º da lei em comento (peça 95, p. 22-23) .
8.3. Não incide, no caso em exame, a Súmula TCU 282, que prevê a imprescritibilidade da ação movida contra agente causador de danos ao erário (peça 95, p. 23) 
Análise
8.4. No exame da prescrição, a Serur tem adotado os entendimentos detalhados na peça 109, que contém estudo e pronunciamentos anteriores da secretaria sobre o tema. Nessas manifestações estão desenvolvidas as seguintes premissas, que serão utilizadas no presente exame:
a)  ao julgar o RE 636.886, o STF conferiu nova interpretação ao art. 37, § 5º, da Constituição Federal, fixando a tese de que 'é prescritível a pretensão de ressarcimento ao erário fundada em decisão de Tribunal de Contas';
b)  as pretensões punitiva e de ressarcimento devem observar o mesmo regime na atividade de controle externo, dado o objetivo comum da prescrição, de fixar prazo para o Tribunal de Contas agir, para caracterizar o ilícito, identificar seu autor, dimensionar as consequências da conduta e impor as consequências legais, independentemente de tais consequências terem natureza punitiva ou ressarcitória;
c)  até que sobrevenha norma específica, entende-se que a prescrição das pretensões punitiva e de ressarcimento, no processo de controle externo, deve observar o regime Lei 9.873/1999, na linha dos recentes pronunciamentos do STF a respeito. Assim, sem prejuízo de se realizar o exame da prescrição também segundo o prazo decenal previsto no Código Civil, o critério adotado, na formulação da proposta de encaminhamento, será o da Lei 9.873/1999.
Análise da prescrição segundo os critérios do Acórdão 1441/2016-TCU-Plenário
8.5. Primeiramente, cabe antecipar que o débito apurado e a multa aplicada não prescreveram segundo os critérios estabelecidos pelo Acórdão 1441/2016-TCU-Plenário, de relatoria do Ministro Benjamin Zymler.
8.6. Com efeito, a referida decisão estabeleceu o seguinte entendimento: (i) a pretensão punitiva do TCU subordina-se ao prazo geral de prescrição indicado no art. 205 do Código Civil (10 anos) e é contada a partir da data de ocorrência da irregularidade sancionada; (ii) o ato que ordenar a citação, a audiência ou oitiva da parte interrompe a prescrição; (iii) haverá suspensão da prescrição toda vez que o responsável apresentar elementos adicionais de defesa; (iv) a prescrição será aferida independentemente de alegação da parte; e (v) o entendimento do mencionado acórdão será aplicado de imediato aos processos novos e aos pendentes de decisão.
8.7. Nesse sentido, o prazo prescricional começou a correr em 29/7/2010, data do envio da prestação de contas do Convênio 731918/2010 (peça 1, p. 87) , cujas despesas foram parcialmente impugnadas pelo TCU.
8.8. Considerando que a citação do recorrente foi autorizada em 17/10/2017 (peça 48) , em prazo inferior a dez anos, operando, portanto, a interrupção do prazo prescricional (reinício da contagem) , não houve a prescrição pelos critérios do Acórdão 1441/2016-TCU-Plenário (Relator Ministro Benjamin Zymler) .
Análise da prescrição pelo regime da Lei 9.873/1999
8.9. Conforme será demonstrado a seguir, não ocorreu a prescrição do débito e da multa com base nos critérios da Lei 9.873/1999, uma vez que todas as interrupções do prazo prescricional se deram em prazo inferior a cinco anos (art. 1º) .
8.10. Primeiramente, a prescrição do débito começou a correr em 29/7/2010, data da prestação de contas impugnada pelo concedente (peça 1, p. 87) .
8.11. Em 30/4/2012, o então prefeito encaminhou as documentações complementares solicitadas pelo Ofício 388/2012 CGMC/SNPTur/MTur (peça 1, p. 97) . Logo, interrompeu-se o prazo prescricional por qualquer ato inequívoco, que importe apuração do fato, nos termos do art. 2º, inciso II, da Lei 9.873/1999.
8.12. Em 29/8/2014, foram emitidos os Ofícios 1804 e 1805/2014/CGCV/SPOA/SE/MTur (peça 2, p. 5-7) , notificando o responsável e o Município de São Lourenço do Sul/RS da reprovação da prestação de contas e requerendo a devolução dos recursos repassados. Isso também constitui hipótese de interrupção da prescrição, de que trata o já citado art. 2º, inciso II.
8.13. Em 13/4/2015, houve a emissão do Parecer do Dirigente de Controle Interno 707/2015 (peça 2, p. 62) , acolhendo o certificado e o relatório de auditoria de peça 2, p. 57-61, com conclusão pela irregularidade das presentes contas.
8.14. Em 29/7/2015, foi colhido o pronunciamento ministerial, com envio dos autos ao TCU (peça 2, p. 69) .
8.15. Em 17/10/2017, foi autorizada a citação dos responsáveis para apresentarem alegações de defesa ou recolherem a importância devida (peça 48) , o que interrompeu o prazo prescricional, em consonância com o disposto no art. 1º, inciso I, da Lei 9.873/1999.
8.16. Em 20/4/2021, a decisão vergastada confirmou o dano (peça 83) , ensejando a interrupção do prazo prescricional fundada no art. 2º, inciso III, da Lei 9.873/1999.
8.17. Conforme se depreende das datas acima referidas, o feito não ficou mais de cinco anos sem decisão entre uma interrupção de prazo e a seguinte, de modo que não houve a prescrição pelos critérios da Lei 9.873/1999.
Conclusão sobre a prescrição
8.18. Por todo o exposto, o débito e a multa não prescreveram nem pelos critérios estabelecidos pelo Acórdão 1441/2016-TCU-Plenário (Relator Ministro Benjamin Zymler) e nem pelos previstos na Lei 9.873/1999.
CONCLUSÃO
9. Das análises anteriores, ante os elementos constantes destes autos, o contexto normativo e as diretrizes jurisprudenciais aplicáveis ao caso, conclui-se:
a) o recorrente é parte legítima para figurar no polo passivo nesta TCE;
b) não houve comprovação de pagamento dos cachês aos artistas com recursos do convênio;
c)  a boa-fé do recorrente, ao pedir o desarquivamento da TCE e seu julgamento de mérito, não fundamenta o rearquivamento do feito, sem o cancelamento do débito, com base no cânone do non reformatio in pejus;
d) não ocorreu prescrição do débito e da multa.
9.1. Assim, propõe-se negar provimento ao presente recurso, uma vez que as alegações apresentadas não sustentam qualquer alteração da decisão vergastada, bem como não se deu a prescrição do dano e da multa.
PROPOSTA DE ENCAMINHAMENTO
10. Ante ao exposto, submetem-se os autos à consideração superior, propondo-se, com fundamento nos arts 32, inciso I, e 33 da Lei 8.443/1992 e art. 285 do RI/TCU:
a) conhecer do recurso de reconsideração interposto e, no mérito, negar-lhe provimento;
b) informar ao recorrente e demais interessados do acórdão a ser proferido, destacando que o relatório e o voto que o fundamentam podem ser acessados por meio do endereço eletrônico www.tcu.gov.br/acordaos."
	É o relatório.

Maritânia Lucia Dallagnol (25.419/OAB-RS), Vinícius Ribeiro da Luz (103.975B/OAB-RS) e outros, representando José Sidney Nunes de Almeida.

Subprocurador-Geral Paulo Soares Bugarin.

TOMADA DE CONTAS ESPECIAL. CONVÊNIO. IMPUGNAÇÃO TOTAL DAS DESPESAS. EXIGÊNCIA DE APRESENTAÇÃO DE COMPROVAÇÃO DE PAGAMENTO DE CACHÊ PREVISTO EM CONTRATO. CONTRATAÇÃO IRREGULAR POR INEXIGIBILIDADE. REJEIÇÃO DAS ALEGAÇÕES DE DEFESA DO EX-PREFEITO. CONTAS IRREGULARES. DÉBITO. MULTA. RECURSO DE RECONSIDERAÇÃO. ARGUMENTOS INSUFICIENTES PARA REFORMA DO JULGADO. CONHECIMENTO E NEGATIVA DE PROVIMENTO.

TOMADA DE CONTAS ESPECIAL (TCE)

Secretaria de Recursos (Serur); Secretaria de Controle Externo de Tomada de Contas Especial (SecexTCE).

Em julgamento, recurso de reconsideração interposto por José Sidney Nunes de Almeida, ex-Prefeito de São Lourenço do Sul/RS, contra o Acórdão 6325/2021-TCU-Segunda Câmara, por meio do qual o Tribunal julgou irregulares suas contas, imputando-lhe débito e aplicando-lhe multa, em razão de irregularidades na execução física e financeira do Convênio 12/2010 (Siconv 731918) , firmado pelo município e o Ministério do Turismo, e que tinha por objeto o apoio à realização do projeto intitulado "26º Reponte da Canção".
Quando da decisão recorrida, o Tribunal concluiu que, no caso em exame, o responsável procedeu à contratação de bandas (por meio de inexigibilidade de licitação) , via intermediário, sem comprovação da exclusividade desse, e sem comprovação de que os pagamentos realizados com recursos do convênio foram, pelo menos parcialmente, repassados às atrações artísticas ou a seus representantes legais.
Nesta oportunidade, o recorrente alega, em síntese que: a) não deveria figurar no polo passivo da TCE; b) os documentos apresentados seriam suficientes para atestar a regular comprovação dos pagamentos aos artistas com recursos do convênio; c) teria sempre atuado com boa-fé; e d) teria ocorrido a prescrição do débito e da multa.
Após examinar as razões recursais, a Secretaria de Recursos concluiu que não foram trazidos elementos suficientes para alterar a deliberação recorrida, razão pela qual, com a concordância do Ministério Público junto ao TCU, propõe o conhecimento e o não provimento do apelo recursal.
II
Preliminarmente, ratifico o despacho exarado no sentido de que o presente recurso merece ser conhecido, porquanto preenche os requisitos de admissibilidade previstos nos arts. 32, inciso I, e 33 da Lei 8.443/1992.
Quanto ao mérito, concordo com a análise empreendida pela secretaria especializada, transcrita no relatório precedente, a qual enfrentou e afastou com propriedade cada um dos argumentos apresentados pelo recorrente, razão pela qual incorporo seus fundamentos às minhas razões de decidir, sem prejuízo das seguintes considerações.
Sobre a atuação dos responsáveis, lembro que, no TCU, é considerado de boa-fé o responsável que, embora tenha concorrido para o dano ao erário ou outra irregularidade, seguiu as normas pertinentes, os preceitos e os princípios do direito. A análise da conduta, portanto, é feita sob o ponto de vista objetivo, sem que seja necessária a comprovação de má-fé (dolo) para a responsabilização do agente.
Nesse sentido, a boa-fé do responsável deve ser objetivamente analisada e provada no caso concreto, considerando-se a prática efetiva e as consequências de determinado ato à luz de um modelo de conduta social, adotada por um homem leal, cauteloso e diligente. A boa-fé não pode ser deduzida pela simples apresentação de alegações de defesa ou simplesmente presumida, devendo ser efetivamente comprovada, o que não ocorreu nestes autos.
Ademais, cumpre lembrar que é pacífico no âmbito deste Tribunal o entendimento de que, em processos de prestação ou tomada de contas, ainda que especial, o ônus da prova do regular emprego das verbas públicas é imputado ao responsável pela utilização dos valores repassados pela União, à luz do disposto no art. 70, parágrafo único, da Constituição Federal e do art. 93 do Decreto-lei 200/1967. Assim, a não comprovação dessa obrigação pelo gestor é suficiente para que se conclua pela ocorrência de prejuízo ao erário.
Saliento que, de acordo com vasta jurisprudência desta Corte, para se concluir pela regular aplicação de recursos públicos transferidos por meio de convênio ou instrumentos congêneres, não basta a comprovação da execução do objeto do convênio, mas também é preciso fazer prova do nexo de causalidade entre os valores repassados e as despesas incorridas. Cito alguns acórdãos:
"A comprovação da boa e regular aplicação de recursos públicos transferidos mediante convênio e outros instrumentos congêneres evidencia-se mediante a execução física e a execução financeira da avença, acompanhada do nexo de causalidade entre uma e outra. A transferência de recursos da conta específica do convênio para outra conta ou a emissão de cheques nominais à própria entidade ou a outrem, que não seja o fornecedor do bem ou serviço, impede o estabelecimento do necessário nexo entre os recursos repassados e o objeto avençado." (Acórdão 597/2019-TCU-Segunda Câmara) 
"A prestação de contas deve demonstrar não só a execução do objeto pactuado no convênio, mas também o nexo de causalidade, por meio do vínculo estrito entre os recursos federais repassados e as despesas incorridas para a consecução do objeto conveniado, sem o que não há comprovação da boa e regular aplicação dos recursos públicos." (Acórdão 997/2015-TCU-Plenário) 
Destarte, cabe ao gestor, além da demonstração do fiel cumprimento do objeto pactuado (execução física) , demonstrar o regular emprego dos recursos públicos na execução desse objeto (execução financeira) , em especial o nexo causal entre a execução e os documentos de despesa apresentados pelo gestor dos recursos.
Consequentemente, a ausência do nexo de causalidade entre as despesas efetuadas e o objeto pactuado por conta de recursos de convênio e outros instrumentos congêneres importam na irregularidade das contas do gestor responsável.
Por fim, com relação à alegação de prescrição da pretensão de ressarcimento deste Tribunal em consequência da aplicação, ao caso, do RE 636.886/AL (tema 899 da repercussão geral) , limito-me a registrar o que restou consignado pelo próprio relator, Ministro Alexandre de Moraes (destaques acrescidos) :
"Os argumentos acima elencados conduzem à conclusão no sentido de que a pretensão executória de título executivo proveniente de decisão do TCU da qual resulte imputação de débito ou multa é prescritível; e, portanto, a ela se aplica o prazo prescricional da Lei de Execução Fiscal.
Nenhuma consideração houve acerca do prazo para constituição do título executivo, até porque esse não era o objeto da questão cuja repercussão geral foi reconhecida no Tema 899, que ficou adstrito, como sobejamente já apontado, à fase posterior à formação do título.
Reitere-se: Após a conclusão da tomada de contas, com a apuração do débito imputado ao jurisdicionado, a decisão do TCU formalizada em acórdão terá eficácia de título executivo e será executada conforme o rito previsto na Lei de Execução Fiscal (Lei 6.830/1980) , por enquadrar-se no conceito de dívida ativa não tributária da União, conforme estatui o art. 39, § 2º, da Lei 4.320/1964."
Ou seja, não procede a alegação, visto que a própria Suprema Corte deixou claro que o RE 636.886/AL não se aplica aos processos de controle externo.
Já sobre a pretensão punitiva do Tribunal, nos termos do entendimento firmado no Acórdão 1441/2016-TCU-Plenário, prolatado em incidente de uniformização de jurisprudência, ela se subordina ao prazo geral de prescrição indicado no art. 205 do Código Civil, qual seja, de dez anos, sendo esse prazo: contado a partir da data de ocorrência da irregularidade sancionada; interrompido pelo ato que ordenar a citação, a audiência ou oitiva da parte; e suspenso sempre que o responsável apresentar elementos adicionais de defesa.
Nesse sentido, e de acordo com a instrução precedente, não ocorreu a prescrição da pretensão punitiva do TCU, uma vez o prazo prescricional começou a correr em 29/7/2010, data do envio da prestação de contas do Convênio, e o ato que determinou a citação foi expedido em 17/10/2017 (peça 48) , antes, portanto, do interregno de dez anos.
Sendo assim, ante a ausência de elementos capazes de alterar o juízo anteriormente formulado, não é possível reformar o julgado, como pretende o recorrente.
Feitas essas considerações, entendo que se deve conhecer e negar provimento ao presente recurso, mantendo-se inalterado o Acórdão 6325/2021-TCU-Segunda Câmara.
Incluído o processo na pauta, veio aos autos pedido de retirada a fim de que os defensores pudessem se preparar. Considerando o tempo que os autos estão conclusos para julgamento, não vislumbro motivo hábil para justificar a retirada.
Ante o exposto, voto por que o Tribunal adote o Acórdão que ora submeto à deliberação deste Colegiado.
TCU, Sala das Sessões Ministro Luciano Brandão Alves de Souza, em 30 de novembro de 2021.
Ministro BRUNO DANTAS 
Relator